【裁判字號】    98,交上訴,612
【裁判日期】    980430
【裁判案由】    肇事逃逸罪等
【裁判全文】
臺灣高等法院臺中分院刑事判決       98年度交上訴字第612號
上  訴  人  臺灣臺中地方法院檢察署檢察官
上  訴  人
即  被  告  丁○○
                      弄6之7號
上列上訴人因被告肇事逃逸罪等案件，不服臺灣臺中地方法院97
年度交訴字第324號中華民國97年12月30日第一審判決（起訴案
號：臺灣臺中地方法院檢察署97年度偵字第24982號），提起上
訴，本院判決如下：
    主    文
上訴駁回。
    犯罪事實
一、丁○○於97年9月4日3時24分許，無駕駛執照而駕駛車牌號
    碼6J-4919號自小客車，沿臺中市○村路○○○○街，由東
    往西方向行駛，行至臺中市○○街○街65號前時，適有酒後
    駕車之丙○○（其酒後駕車犯罪部分業經原審判處有期徒刑
    3月，得易科罰金確定在案）騎乘車號HK8-050號重型機車，
    搭載女友甲○○（其頂替犯罪部分亦經原審判處罰金10000
    元，得易服勞役，並緩刑2年確定在案），沿臺中市○○街
    由西往東方向行駛至上開地點，丁○○本應注意汽車行駛時
    ，駕駛人應注意車前狀況，並隨時採取必要之安全措施及在
    劃有方向限制線之路段，不得駛入來車之車道內。而依當時
    天候晴、夜間有照明、路面無缺陷、無障礙物、視距良好，
    又無不能注意之情事，丁○○竟因精神狀況不佳打瞌睡而疏
    未注意及此而未減速慢行、閃避對向來車，貿然以時速每小
    時40至50公里之速度，跨越分向限制線駛入對向車道前行，
    致丁○○駕駛之上開自小客車左前車頭因而不慎撞及丙○○
    騎乘之前開機車車頭，致丙○○與甲○○均人車倒地，丙○○因而受有左髖關節脫臼及股骨頭骨折、顏面撕裂傷、右大
    腿撕裂傷、頭皮血腫、骨盆骨折等傷害，甲○○因而受有左
    股骨幹骨折、左髕骨骨折、左脛腓骨骨折、右手尺骨骨折、
    胸部挫傷等傷害。詎丁○○駕車肇事致丙○○、甲○○受傷
    後，竟又另基於駕車肇事逃逸之犯意，不僅未下車察看，且
    為逃避肇事責任，在未報警處理或救助倒地受傷之人或將受
    傷之人送醫救治之情形下，立即驅車逃離車禍現場，嗣經警
    據報前往現場處理時，在現場拾得丁○○因上開車禍撞擊而
    掉落之車牌，因而循線查獲。
二、案經丙○○、甲○○訴由臺中市警察局第一分局報請臺灣臺
    中地方法院檢察署檢察官偵查起訴。
    理  由
一、按除被告所犯為死刑、無期徒刑、最輕本刑為3年以上有期
    徒刑之罪或高等法院管轄第一審案件者外，於刑事訴訟法第
    273 條第1項程序進行中，被告先就被訴事實為有罪之陳述
    時，審判長得告知被告簡式審判程序之旨，並聽取當事人、
    代理人、辯護人及輔佐人之意見後，裁定進行簡式審判程序
    。為該法第273條之1第1項所明定；而簡式審判程序，貴在
    審判程序之簡省、便捷，故調查證據程序宜由審判長便宜行
    事，以適當之方法行之即可。是簡式審判程序中關於調查證
    據之程序，亦予簡化，關於證據調查之次序、方法之預定、
    證據調查請求之限制、證據調查之方法、證人、鑑定人之詰
    問方式等，均不須強制適用一般審判程序之規定。又因被告
    對犯罪事實不爭執，可認定被告並無行使反對詰問權之意，
    因此有關傳聞證據之證據能力限制，亦無庸適用。刑事訴訟
    法乃增訂第273條之2規定：「簡式審判程序之證據調查，不
    受第159條第1項、第161條之2、第161條之3、第163條之1及
    第164條至第170條規定之限制」。本件原審依上開規定適用
    簡式審判程序，是其判決所採用之證據，均不受傳聞證據證
    據能力之限制，且上訴人即被告丁○○於本院審理中對犯罪
    事實亦表認罪，對下列所採用被告以外之人於審判外之陳述
    等證據能力均不爭執，可認定上訴人即被告丁○○並無行使
    反對詰問權之意，本院判決下列所採用之證據，均有證據能
    力。
二、訊據上訴人即被告丁○○（下稱被告）對於上開犯罪事實於
    原審及本院審理時均坦承不諱，且經告訴人丙○○、甲○○
    分別於警詢及偵訊時指訴綦詳，此外，並有員警職務報告書
    、臺中市○○○道路交通事故初步分析研判表、中國醫藥大
    學附設醫院出具丙○○、甲○○之診斷證明書、中國醫藥大
    學附設醫院檢驗檢查報告、臺中市○○○道路交通事故談話
    紀錄表、道路交通事故調查報告表(一)、(二)、道路交通事故現
    場圖、路口監視器翻拍照片、現場照片及車損相片等件附卷
    可稽。
二、按汽車行駛時，駕駛人應注意車前狀況，並隨時採取必要之
    安全措施；及汽車在未劃設慢車道之雙向二車道行駛時，在
    劃有分向限制線之路段，不得駛入來車之車道內，道路交通
    安全規則第94條第3項、第97條第1項第2款分別定有明文。
    本件被告駕車行駛上開路段，自應知悉並遵守上開規定，而
    參以當時天氣晴、夜間有照明、路面無缺陷、無障礙物、視
    距良好等一切情狀，並無不能注意之情事，此有道路交通事
    故調查報告表(一)、(二)各1份在卷足資佐證，被告顯無不能注
    意之情事，詎其因精神狀況不佳打瞌睡，而疏未注意車前狀
    況，並隨時停車採取必要之安全措施，又在劃有分向限制線
    之路段，駛入來車之車道內，致不慎撞及對向車道由告訴人
    廖志雄所騎駛搭載告訴人甲○○之機車，致丙○○、甲○○
    人車倒地後，分別受有上揭所載等傷害，被告自應負過失責
    任，且其過失行為與告訴人丙○○、甲○○之傷害間，具有
    相當因果關係，此部分事證明確，被告丁○○上開過失致傷
    害之犯行洵堪認定。次按汽車駕駛人駕駛汽車肇事致人受傷
    或死亡，應即採取救護或其他必要措施，並向警察機關報告
    ，不得駛離或逃逸，道路交通管理處罰條例第62條第3項定
    有明文。又因道路交通事故之發生，常非於己之鄰親家里，
    時有告救不能情事，乃科以肇事者須即採取救護或其他必要
    措施，並應向警察機關報告之法定義務，以防因就醫延誤致
    生無謂傷亡，並俾得通知傷亡者家屬到場，以明責任，是凡
    肇事人於行車肇事致人受傷或死亡，未即採取救護或其他必
    要措施，並向警察機關報告，即駕車逃逸者，均應依該規定
    處罰，至其嗣後是否受刑事訴追及已否與被害人達成民事和
    解，賠償損失，對其應受處罰乙節，並不生影響。職是之故
    ，汽車駕駛人駕駛汽車肇事，不論其責任之歸屬為何，即有
    義務留在肇事現場，採取救護或其他必要措施，並向警察機
    關報告，以維護他人之生命與其他用路人之交通安全。其立
    法目的，既係促使駕駛人於肇事致死傷後，能對被害人即時
    救護，報告警察機關，以減少死傷，是該罪之成立祇以行為
    人有駕駛動力交通工具肇事，致人死傷而逃逸之事實為已足
    （最高法院92年度臺上字第4468號刑事判決意旨參照）。另
    按刑法第185條之4肇事逃逸罪，以駕駛動力交通工具肇事，
    有致人死傷而逃逸之事實，為其犯罪構成要件，不以行為人
    明知被害人有死傷情形為必要（最高法院91年度臺上字第
    137號刑事判決意旨參見）。查本件被告係在劃有分向限制
    線之路段，駛入來車之車道內，致其車頭不慎撞及對向車道
    由告訴人廖志雄所騎駛搭載告訴人甲○○之機車車頭，而被
    告既坐於左側駕駛座，於兩車猛然碰撞後，自得以輕易發現
    告訴人人車倒地而有受傷，其於肇事後，竟未採取救護或其
    他必要措施，並向警察機關報告，即逕行駕車離去，嗣為警
    查獲，是被告丁○○肇事逃逸之行為，至為灼然，亦洵堪認
    定。綜上，本件事證明確，被告上開犯行均堪認定，均應予
    依法論科。
三、論罪科刑：
  (一)按汽車駕駛人，無駕駛執照駕車，酒醉駕車，吸食毒品或迷
    幻藥駕車，行駛人行道或行經行人穿越道不依規定讓行人優
    先通行，因而致人受傷或死亡，依法應負刑事責任者，加重
    其刑至二分之一，道路交通管理處罰條例第86條第1項，固
    定有明文。惟上開應依法加重其刑至二分之一之規定，法條
    既明定汽車駕駛人於一定違規之情形（如無駕駛執照駕車，
    酒醉駕車）駕駛汽車致人傷亡，依法應負刑事責任時，始有
    適用，換言之，係肇事者在一定之違規情形下依法應負過失
    致人於死或過失傷害之刑事責任時，始有適用。而刑法第18
    5條之4，駕駛動力交通工具肇事，致人死傷而逃逸者之罪，
    其立法意旨係對一般動力交通工具駕駛人肇事致人死傷而逃
    逸之處罰，旨在懲罰肇事逃逸，自無上開道路交通處罰條例
    第86條第1項之適用（最高法院92年度台非字第60號判決意
    旨參見）。故核被告丁○○無駕駛執照駕車肇事致被害人成
    傷並逃離現場之所為，係犯刑法第284條第1項之過失傷害罪
    及刑法第185條之4之肇事逃逸罪。
  (二)被告丁○○以一過失駕駛行為於同一時地致被告丙○○、甲○○受傷，以一行為觸犯數罪而為想像競合犯，應從一重處
    斷。
  (三)另被告丁○○無駕駛執照駕駛汽車，因而致人受傷，依法應
    負刑事責任，所犯過失傷害罪部分，應依道路交通管理處罰
    條例第86條第1項之規定加重其刑。
  (四)被告丁○○所犯上開2罪，犯意各別，行為互殊，應予分論
    併罰。
  (五)原審法院因認被告之罪證明確，適用道路交通管理處罰條例
    第86條第1項，刑法第185條之4、第284條第1項前段、第55
    條、第51條第5款，刑法施行法第1條之1，並審酌被告丁○○明知無駕駛執照仍貿然駕車，對道路交通安全所生危害之
    程度非淺、肇事後棄被害人於不顧，惡性及非難程度不輕，
    及考其犯罪之動機、目的、手段、智識程度、被告迄未與告
    訴人甲○○、丙○○達成和解等一切情狀，分別就過失傷害
    罪部分量處有期徒刑5月、肇事逃逸部分則量處有期徒刑6月
    ，並定其應執行刑有期徒刑9月，以示懲儆。被告上訴未提
    出任何有利之事證，其以願與告訴人和解為由而提起上訴，
    惟經本院勸諭，迄至本院審理期日仍無法與告訴代理人達成
    和解共識，而無法賠償告訴人之損害，其上訴為無理由。至
    檢察官之上訴係依告訴人之請求，以被告所為使被害人受害
    甚深，惡性重大，復未能和解賠償，亦不具悔意，因認原審
    量刑太輕，且認原審就過失傷害判處有期徒刑5月，肇事逃
    逸部分卻僅量處最低刑度之有期徒刑6月，有違罪刑相當等
    情，惟按量刑輕重係屬事實審法院得依職權自由裁量之事項
    ，茍已斟酌刑法第57條各款所列情狀而未逾法定刑度，即不
    得遽指為違法，且被告犯後是否與被害人和解，僅係刑法第
    57條之10項應審酌之事項之一（犯罪後之態度），仍應兼顧
    其他事項併以審酌之。查原審對被告犯罪之量刑，其中就被
    告所犯過失傷害部分，其法定刑之最高刑度為有期徒刑6月
    ，乃原審判處被告有期徒刑5月，當係審酌被告一行為造成
    告訴人二人分別受傷，侵害二人之個別法益，並適用道路交
    通管理處罰條例第86條第1項加重其刑而有以致之。而被告
    之肇事逃逸部分，固然因被告駕車過失碰撞告訴人機車，致
    生告訴人二人倒地，而使丙○○有左髖關節脫臼及股骨頭骨
    折、顏面撕裂傷、右大腿撕裂傷、頭皮血腫、骨盆骨折等傷
    害，甲○○則受有左股骨幹骨折、左髕骨骨折、左脛腓骨骨
    折、右手尺骨骨折、胸部挫傷等傷害，其傷情誠非輕，惟原
    審顯已將之一併適度反應予過失傷害之量刑上，參諸被告之
    肇事逃逸情節，與一般肇事逃逸案件之情節尚無軒輊，並無
    特以加重其刑之事由，加以被告就此犯罪於查獲後之偵、審
    中始終坦承，被告復無前科之不良素行，且此肇事逃逸部分
    之犯罪後態度，與被告就過失傷害部分是否已與被害人和解
    ，宜作區分之評價，原審顯已審酌被告犯罪之一切情狀，而
    為適當之量刑，尚稱妥適，檢察官之上訴亦無理由，亦應予
    以駁回。
據上論斷，應依刑事訴訟法第368條，判決如主文。
本案經檢察官乙○○庭執行職務。
中    華    民    國    98    年    4    月    30    日
            刑事第五庭  審判長法  官  趙  春  碧
                              法  官  楊  真  明
                              法  官  賴  恭  利
以上正本證明與原本無異。
過失傷害部分不得上訴。
肇事逃逸部分得上訴。
如不服本判決應於收受本判決後10日內向本院提出上訴書狀，其
未敘述上訴理由者，並得於提起上訴後10日內向本院補提理由書
狀（均須按他造當事人之人數附繕本）「切勿逕送上級法院」。
                                書記官  林  桂  鳳
中    華    民    國    98    年    4    月    30    日


司法院資訊處製作；財團法人民間司法改革基金會備份。
